【裁判字號】    98,台上,6030
【裁判日期】    981015
【裁判案由】    違反貪污治罪條例等罪
【裁判全文】
最高法院刑事判決            九十八年度台上字第六０三０號
上  訴  人  甲○○（原名蘇啟臺）
選任辯護人  洪松林律師
上  訴  人  乙○○
選任辯護人  吳瑞堯律師
上列上訴人等因違反貪污治罪條例等罪案件，不服台灣高等法院
台中分院中華民國九十七年七月二十二日第二審更審判決〔九十
五年度重上更(二)字第二四號，起訴案號：台灣台中地方法院檢察
署八十七年度偵字第一九一四八、二０一八一、二二一五六（原
判決正本誤繕為二二一五八）、二三三三三、二四四三九、二五
四一八、二五四一九號〕，提起上訴，本院判決如下：
    主  文
原判決撤銷，發回台灣高等法院台中分院。
    理  由
本件原判決撤銷第一審關於上訴人甲○○（原名蘇啟臺）部分及
上訴人乙○○行賄部分之科刑判決，改判依修正前刑法第五十六
條連續犯、第五十五條牽連犯之規定，從一重論處甲○○連續依
據法令從事公務之人員，對於違背職務之行為，收受賄賂罪刑（
處有期徒刑十二年六月，褫奪公權八年，並為犯罪所得追繳沒收
或抵償之宣告）及從一重論處乙○○共同連續非依據法令從事公
務之人員，亦非受公務機關委託承辦公務之人，對於依據法令從
事公務之人員，關於違背職務之行為，交付賄賂罪刑〔處有期徒
刑三年，褫奪公權三年；乙○○另行使偽造私文書（即起訴書犯
罪事實二所載偽造匯款單持以行使）部分，業經原法院上訴審維
持第一審判處其行使偽造私文書罪刑（處有期徒刑六月）之判決
確定〕；固非無見。
惟查：（一）甲○○部分：１、第一案（即原判決事實欄一(一)台
中縣大雅鄉○○段第七一六地號土地）部分：原判決於理由欄貳
之三(一)(1)記載：吳東穎為求本件能順利變更，而交付甲○○新台
幣（下同）五千元一節，已據甲○○於調查中陳明在卷等詞，並
據以認定甲○○有收受五千元賄款犯行（見原判決正本第三三頁
第十二至十三行）。但依卷內資料，甲○○於法務部調查局台中
縣調查站詢問及檢察官偵查時，似未為上開內容之供述。原判決
上開理由之說明，有證據上理由矛盾之違誤。２、第二案（即原
判決事實欄一(二)台中縣大雅鄉○○○段第二一地號土地）部分：
1.原判決事實欄一(二)記載：該地號土地未分割前，總面積原為一
一六四平方公尺，嗣經分割為同段第二一地號（七六二平方公尺
）及第二一之一地號（四０二平方公尺），經分割後之第二一地
號土地上之建物面積未逾該地號土地面積三分之二，甲○○竟「
為准予全筆九一０平方公尺（原判決正本誤繕為『平分公在』」
等情（見原判決正本第八頁第八、九行），此部分事實之記載似
未明確。2.原判決理由欄貳之三(二)(4)謂：甲○○簽准變更分割後
之第二一地號土地地目一事，係基於圖利申請人之犯意而為等情
（見原判決正本第三九頁倒數第六行）；然事實欄並未為甲○○
係基於圖利犯意而為此部分犯行之記載，致此部分理由說明缺乏
事實之依據。３、第三案（即原判決事實欄一(三)台中縣大雅鄉○
○段第九六三地號土地）部分：原判決事實欄一(三)記載：甲○○
係八十五年十月五日收受乙○○遞交該地號土地地目變更申請文
件，竟倒填收受日期為八十五年八月六日，嗣於八十五年十二月
二十三日完成地目變更等情（見原判決正本第九至十頁）；理由
欄貳之三(三)(3)卻說明：「本案申請日期應係八十五年十月五日
之後，八十五年十二月二十六日之前…至明」（見原判決正本第
四七頁第八至十一行），此部分事實之記載與理由之說明矛盾。
４、第五案（即原判決事實欄一(五)台中縣大雅鄉○○段第四四六
之一及四四七之一地號土地）部分：原判決事實欄一(五)記載：甲
○○係八十五年八月中旬至同年十月間某日收受乙○○遞交該地
號土地地目變更申請文件，竟倒填收受日期為八十五年八月五日
，並製作不實之同日補正通知單，送請當時已調職之賴益新簽名
決行，再由乙○○於八十五年十一月一日持該補正通知單辦理補
正等程序（見原判決正本第十三至十四頁）；理由欄貳之三(五)(2)
並說明係依證人賴益新證稱：甲○○先以電話告知後，由乙○○
持補正通知單，至彼改任職之霧峰地政事務所找彼簽名等語為憑
（見原判決正本第五四至五五頁）。但查賴益新任職豐原地政事
務所之期間為七十六年間起至八十六年一月九日止（見第一審卷
第四頁背面之起訴書）；倘本案有倒填日期而由賴益新補簽名決
行之事，則斯時，賴益新似仍任職豐原地政事務所，尚未調職至
霧峰地政事務所。從而，賴益新上開乙○○持補正通知單至霧峰
地政事務所找彼簽名之供述，是否真實，即非無疑。原審對此未
加究明，率援引為不利於甲○○之證據，併有查證未盡及與卷證
不符之違誤。５、第六案（即原判決事實欄一(六)台中縣后里鄉○
○○段第四六六之一地號土地）部分：原判決事實欄一(六)起初記
載：吳東穎於八十五年八月六日將該地號土地地目變更申請文件
送交甲○○受理；嗣又記載：甲○○倒填收受日期為八十五年八
月六日，並製作不實之同日補正通知單等情（見原判決正本第十
六頁第九至十行、倒數第五至十行），此部分事實欄之記載有前
後矛盾之違誤。６、第七案（即原判決事實欄一(七)台中縣豐原市
○路○段車路乾小段第九四之二、九一之一、九一之四地號土地
）部分：原判決事實欄一(七)記載：吳東穎取得甲○○製作倒填日
期之補正通知單後，另向豐原地政事務所申辦土地分割，不知情
之該事務所測量員何紀仁乃按甲○○指定之建物範圍，將九四之
一地號土地分割出九四之二地號土地等情（見原判決正本第十八
頁倒數第二至六行）。但理由欄並未就甲○○有無指定建物範圍
之權限及甲○○如何為指定等情為說明，有判決理由不備之違法
。７、第八案（即原判決事實欄一(八)台中縣大雅鄉○○段第三一
四一地號土地）部分：原判決事實欄一(八)記載：吳東穎係八十六
年八月一日送交該地號土地地目變更申請文件予甲○○等情（見
原判決正本第二十頁倒數第五行）；理由欄貳之三(八)(7)卻說明：
「本件申請案，吳東穎係八十六年八月十一日送件…」（見原判
決正本第七一頁第七行），此部分事實之記載與理由之說明矛盾
。８、第九案（即原判決事實欄一(九)台中縣神岡鄉○○○段後璧
厝小段第六之一地號土地）部分：原判決事實欄一(九)起初記載：
吳東穎係「八十五年八月間」偽造稅籍證明書，以邱炳坤之名義
向豐原地政事務所為該地號土地地目變更之申請，經甲○○發現
實際建物與該稅籍證明書內容不符，竟收受吳東穎交付之賄款十
五萬元，而於「八十六年六月二十三日」函請台中縣政府擇期會
勘或依文件認定建物面積等情（見原判決正本第二二頁倒數第五
行、第二三頁倒數第七行），此部分事實欄之記載尚欠明確。９
、第十案（即原判決事實欄一(十)台中縣神岡鄉○○段第六五九地
號土地）部分：公訴意旨指甲○○此部分係對於職務上之行為收
受賄賂（見第一審卷第十頁背面之起訴書犯罪事實欄一(十)）；原
判決雖認定甲○○此部分犯行，應係關於違背其職務之行為收受
賄賂（見原判決正本第二四、七八頁），然未說明是否係變更起
訴法條或得予審判之依據，有判決理由不備之違誤。１０、起訴意
旨就甲○○部分，以甲○○係基於圖利他人及收受賄賂之概括犯
意，而為原判決事實欄一(一)至(十)及理由欄貳之十（台中縣大雅鄉
○○段第一八六八地號土地），共計十一案之犯罪事實（見第一
審卷第五至十一頁起訴書犯罪事實欄一(一)至(十一)），係犯貪污治罪
條例第四條第一項第五款對於違背職務之行為收受賄賂罪、同條
例第五條第一項第三款對於職務上行為收受賄賂罪、同條例第六
條第一項第四款對於主管或監督之事務圖利罪及刑法第二百十六
條、第二百十三條行使登載不實之公文書罪，所犯各罪有修正前
刑法第五十五條牽連犯之裁判上一罪關係（見第一審卷第十七頁
正反面，起訴書證據並所犯法條欄二）。原判決理由欄僅就起
訴書犯罪事實欄一(一)至(十)（即原判決事實欄一(一)至(十)）部分，認
定甲○○係連續犯貪污治罪條例第四條第一項第五款對於違背職
務之行為收受賄賂罪（見原判決正本第八六頁理由欄貳之七，該
頁第十三行將「第條」誤繕為「第條」），並與所犯刑法第
二百十六條、第二百十三條行使登載不實之公文書罪部分〔第四
案（即原判決事實欄一(四)台中縣大雅鄉○○段第八七四之一地號
土地）之行使登載不實公文書部分，不另為無罪之諭知；見原判
決正本第八九頁理由欄貳之九〕，依牽連犯規定從一重處斷；另
於理由欄貳之十就起訴書犯罪事實欄一(十一)，敘明甲○○被訴貪污
治罪條例第六條第一項第四款對於主管或監督之事務圖利罪部分
，不另為免訴之諭知（見原判決正本第九０至九四頁），其餘部
分均漏未於判決內說明論斷，有已受請求之事項未予判決之違法
。、刑法於九十四年二月二日修正公布，並自九十五年七月一
日施行。有關公務員之定義已有修正，凡受國家或地方自治團體
所屬機關依法委託，從事與委託機關權限有關之公共事務者，因
受託人得於其受任範圍內行使委託機關公務上之權力，其承辦人
員應屬刑法上公務員，故修正後刑法第十條第二項第二款將之明
定為刑法所稱之公務員。再貪污治罪條例第二條原規定「依據法
令從事公務之人員，犯本條例之罪者，依本條例處斷；其受公務
機關委託承辦公務之人，犯本條例之罪者，亦同。」亦於九十五
年五月三十日配合刑法之修正而修正公布為「公務員犯本條例之
罪者，依本條例處斷。」同自九十五年七月一日起施行，與刑法
採同一之公務員定義。甲○○行為後有關公務員之定義已有變更
，原判決未說明法律修正之比較適用，自有違法。又原判決據上
論結欄援引裁判時即修正後之貪污治罪條例第四條第一項第五款
，但主文欄復適用修正前貪污治罪條例，稱「依據法令從事公務
之人員」等詞，亦有未洽。（二）乙○○部分：１、第八案（即
原判決事實欄一(八)台中縣大雅鄉○○段第三一四一地號土地）部
分：原判決認定乙○○參與此部分犯行，但事實欄一(八)僅記載：
吳東穎與鄭潘錡於八十六年六月二十三日另洽知情之乙○○、廖
源鎮、楊海龍等人共同出資購買李文成之該筆土地所有權二分之
一等情（見原判決正本第二十頁倒數第五至九行），就乙○○對
於吳東穎此部分偽造公文書、對於違背職務行為行賄等罪是否有
犯意聯絡或行為分擔並未明白認定，致此部分之事實尚欠明確，
本院無從為適用法律當否之判斷。本院前次發回意旨(六)已指明及
此，原判決仍未明確記載，自有可議。２、起訴意旨就乙○○部
分，以乙○○係基於偽造文書及行賄之概括犯意，而為原判決事
實欄一(一)至(三)、(五)、(八)，共計五案之犯罪事實（見第一審卷第五
至十頁起訴書犯罪事實欄一(一)至(三)、(五)、(八)），係犯刑法第二百
十六條、第二百十條行使偽造私文書罪及貪污治罪條例第十一條
對於違背職務之行為行賄罪，所犯各該罪有修正前刑法第五十五
條牽連犯之裁判上一罪關係（見第一審卷第十八頁正反面，起訴
書證據並所犯法條欄二）。原判決理由欄認定乙○○係犯八十
一年七月十七日修正公布之貪污治罪條例第十條第二項、第一項
對於違背職務之行為交付賄賂罪、刑法第二百十六條、第二百十
條行使偽造私文書罪及第二百十六條、第二百十一條行使偽造公
文書罪，依牽連犯規定從一重處斷（見原判決正本第八六頁理由
欄貳之七，該頁倒數第三至四行將「八十一年七月十七日修正公
布之貪污治罪條例第十條第二項」誤繕為「六十五年八月十七日
修正公布之貪污治罪條例第十條第三項」）；但未說明得併予審
判乙○○行使偽造公文書犯行之依據，有判決理由不備之違誤。
３、修正前刑法第五十六條規定：連續數行為而犯同一之罪名者
，以一罪論。當連續犯罪之際，遇法律有變更時，其一部涉及舊
法，一部涉及新法者，應依最後行為時之法律處斷。依原判決認
定之事實，乙○○本件連續行賄等犯罪時間，係自八十五年四月
十三日（第一案）至八十六年八月間（第八案），則其最後行為
時，應係在八十六年八月間。而八十一年七月十七日修正公布之
貪污治罪條例第十條第二項、第一項對於違背職務之行為交付賄
賂罪，已於八十五年十月二十三日修正公布改列為第十一條第三
項、第一項，法定刑之罰金部分由三十萬元提高為三百萬元，並
自同年月二十五日施行。原判決誤為新舊法之比較，謂乙○○行
為時之貪污治罪條例係八十一年七月十七日修正公布之貪污治罪
條例第十條第二項、第一項（見原判決正本第八六頁理由欄貳之
六(四)），法則之適用顯有不當。４、中華民國九十六年罪犯減刑
條例（下稱減刑條例）業於九十六年七月四日制定公布，自九十
六年七月十六日施行。依減刑條例第二條第一項第三款規定，犯
罪在九十六年四月二十四日以前者，除該條例另有規定外，有期
徒刑、拘役或罰金，減其刑期或金額二分之一。減刑條例第三條
雖有不予減刑之規定，但以該條第一項第一款至第十九款所列舉
之罪名，且經宣告死刑、無期徒刑或逾有期徒刑一年六月之刑者
為限；倘非該條第一項第一款至第十九款所列舉之罪名，或雖屬
列舉之罪名，但經宣告一年六月以下有期徒刑者，仍應依該條例
規定減輕其刑。原判決以乙○○係於八十五至八十六年間，犯八
十一年七月十七日修正公布之貪污治罪條例第十條第二項、第一
項對於違背職務之行為交付賄賂罪、刑法第二百十六條、第二百
十條行使偽造私文書罪及第二百十六條、第二百十一條行使偽造
公文書罪，依牽連犯規定從一重處斷。而原審於九十七年七月二
十二日為裁判時，減刑條例已經公布施行，乙○○所犯之罪，雖
經原審判處有期徒刑三年，但非屬減刑條例第三條第一項第一款
至第十九款所列舉不予減刑之罪，乃原審並未說明有何不予減刑
之事由，竟未依減刑條例減刑，有判決不適用法則之違法。以上
，或為甲○○、乙○○上訴意旨所指摘，或為本院得依職權調查
之事項，應認原判決仍有撤銷發回更審之原因。至原判決理由欄
貳之九「不另為無罪」及理由欄貳之十「不另為免訴」諭知部分
，基於審判不可分原則，均一併發回。另台灣台中地方法院檢察
署以甲○○涉犯貪污治罪條例第六條第一項第四款對於主管事務
直接圖利罪，認與本件為同一案件而移送併辦部分（該署九十七
年度偵字第一九七七七號），應併予注意，附此敘明。
據上論結，應依刑事訴訟法第三百九十七條、第四百零一條，判
決如主文。
中    華    民    國  九十八  年    十    月    十五  日
                      最高法院刑事第七庭
                          審判長法官  林  永  茂
                                法官  吳  昆  仁
                                法官  蘇  振  堂
                                法官  林  立  華
                                法官  劉  介  民
      本件正本證明與原本無異
                                      書  記  官
中    華    民    國  九十八  年    十    月   十九   日
                                                     m


司法院資訊處製作；財團法人民間司法改革基金會備份。
